---
title: "Tarea Programada 2 - Análisis de Vuelos NYC 2013"
author: "Jorge Liang"
date: "2026-06-04"
output: html_document
---

1. carga y exploracion de datos
1
```{r}
# Carga las librerías 
library(nycflights13)
library(dplyr)
library(ggplot2)
library(tidyr)
library(lubridate)
library(DT)
# Carga dato de paquete nycflights13
data("flights")
data("airlines")
data("airports")
data("planes")
data("weather")
```
2 visualizacion  de los primeros 100 registros
```{r}
datatable(head(flights, 100), options = list(pageLength = 10))
```
3 resumen de fila,columnay tipo de cada dato
```{r}
data.frame(
  datos = c("flights", "airlines", "airports", "planes", "weather"),
  filas = c(nrow(flights), nrow(airlines), nrow(airports), nrow(planes), nrow(weather)),
  columnas = c(ncol(flights), ncol(airlines), ncol(airports), ncol(planes), ncol(weather)),
  tipo_general = c(class(flights), class(airlines), class(airports), class(planes), class(weather))
)

```

4 calculo de los dato faltante
```{r}
variables <- c("dep_time", "dep_delay", "arr_time", "arr_delay", "tailnum")
columna_faltante <- colSums(is.na(flights[variables]))
porcentaje_faltante <- columna_faltante / nrow(flights) * 100
data.frame(variables, columna_faltante, porcentaje_faltante)
```



2. integracion y preparacion de datos

1 construir el objeto vuelos_analisis 
```{r}

vuelos_analisis <- left_join(flights, airlines, by = "carrier")
vuelos_analisis <- left_join(vuelos_analisis, airports, by = c("dest" = "faa"))
vuelos_analisis <- left_join(vuelos_analisis, planes, by = "tailnum")
vuelos_analisis <- left_join(vuelos_analisis, weather, by = c("origin" = "origin", "time_hour" = "time_hour"))
```
2 verificar de que no se perdieron filas
```{r}
nrow(vuelos_analisis) == nrow(flights) 
```
3 comparar las cantidad de filas  antes y despues de cada union
```{r}
vuelos_analisis <- left_join(flights, airlines, by = "carrier")
nrow(vuelos_analisis) == nrow(flights) 

vuelos_analisis <- left_join(vuelos_analisis, airports, by = c("dest" = "faa"))
nrow(vuelos_analisis) == nrow(flights)

vuelos_analisis <- left_join(vuelos_analisis, planes, by = "tailnum")
nrow(vuelos_analisis) == nrow(flights)

vuelos_analisis <- left_join(vuelos_analisis, weather, by = c("origin" = "origin", "time_hour" = "time_hour"))
nrow(vuelos_analisis) == nrow(flights)
```
5 eliminar los dato faltantes
```{r}
vuelos_depurados <- vuelos_analisis %>%
  filter(!is.na(dep_delay), !is.na(arr_delay))
```

3. visualizacion de datos
1 vuelos mensuales por aeropuerto de origen
```{r}
vuelos_mensuales <- flights %>%
  group_by(origin, month) %>%
  summarise(n = n())

ggplot(vuelos_mensuales, aes(x = month, y = n, color = origin)) +
  geom_line(size = 1) +
  geom_point(size = 1) +
  labs(
    title = "numero mensual de vuelos por aeropuerto de origen",
    x = "mes",
    y = "numero de vuelos",
    color = "aeropuerto")
```
2 los 10 aeropuero con mas vuelos
```{r}
vuelos_destino <- vuelos_analisis %>%
  group_by(name.y) %>%
  summarise(n = n()) %>%
  arrange(desc(n)) %>%
  slice_head(n = 10)

ggplot(vuelos_destino, aes(x = reorder(name.y, n), y = n)) +
  geom_col() +
  coord_flip() +
  labs(
    title = "los 10 destinos con mas vuelos",
    x = "aeropurto",
    y = "vuelos"
  )
```
3 boxplot de retraso en llegada por aeropuerto de origen
```{r}
vuelos_depurados %>%
  ggplot(aes(x = origin, y = arr_delay)) +
  geom_boxplot(outlier.alpha = 0.1) +
  labs(title = "retraso llegada por origen")
```


4. estadistica descriptiva
1 calculo de media,mediana,varianza y desviacion 
```{r}
mean(vuelos_depurados$arr_delay)
median(vuelos_depurados$arr_delay)
var(vuelos_depurados$arr_delay)
sd(vuelos_depurados$arr_delay)
```
5. estadistica inferencial
1
```{r}
t.test(vuelos_depurados$arr_delay, mu = 0, alternative = "two.sided")
#existe evidencia estadísticamente para rechaza H0 el retraso promedio de llegada es de 6.9 minutos es  diferente de 0
```
Reporte de resultados
2
```{r}
#en chicago ohare intl tuvo el mayor vuelo
#en febrero tiene el menor cantidad de vuelo
#en ronald reagan washington natl tuvo el menor cantida de vuelo
```

